【裁判字號】    98,上易,1840
【裁判日期】    981111
【裁判案由】    偽造文書等
【裁判全文】
臺灣高等法院刑事判決                98年度上易字第1840號
上  訴  人  臺灣板橋地方法院檢察署檢察官
被      告  甲○○
上列上訴人因被告偽造文書等案件，不服臺灣板橋地方法院97年
度易字第3826號中華民國98年6月2日第一審判決（起訴案號：臺
灣板橋地方法院檢察署96年度偵字第25617號、96年度偵續一字
第74號），提起上訴，本院判決如下：
    主  文
上訴駁回。
    理  由
一、公訴意旨略以：被告甲○○為袁天送（業於民國96年8月13
    日死亡，另經檢察官為不起訴處分確定）之子。緣被告甲○
    ○及袁天送、林麗珠等三人與告訴人乙○○間前因請求清償
    借款事件，告訴人乙○○已於93年9月9日，獲得臺灣板橋地
    方法院93年度訴字第1078號民事勝訴判決，該判決且於93年
    10月25日確定，而取得強制執行名義，即被告甲○○與袁天
    送、林麗珠應給付乙○○新臺幣（下同）190萬元；詎甲○
    ○與袁天送明知皆係債務人，為避免名下財產受強制執行，
    竟與黃忠正（業經檢察官另案提起公訴）共同基於毀損債權
    及使公務員登載不實之犯意，將袁天送出資所購買而以借名
    方式登記於被告甲○○名下之坐落於臺北縣土城市○○段41
    3地號、門牌號碼為臺北縣土城市○○路○段50巷16弄11號5
    樓之房地，委託不知情之代書蘇玉香，以假買賣之不實原因
    ，向臺北縣土城市地政事務所申請變更所有權登記為黃忠正
    所有，使不知情之地政人員將上開不實事項記載在土地謄本
    上，而於94年2月5日為所有權移轉登記，足以生損害於告訴
    人乙○○及地政機關對於不動產管理之正確性，遂達損害告
    訴人乙○○之債權之目的，因認被告甲○○涉有刑法第214
    條之使公務員登載不實罪嫌及同法第356條之毀損債權罪嫌
    等語。
二、按犯罪事實應依證據認定之，無證據不得認定犯罪事實；又
    不能證明被告犯罪者，應諭知無罪之判決，刑事訴訟法第15
    4條第2項、第301條第1項分別定有明文。又犯罪事實之認定
    ，應憑真實之證據，倘證據是否真實尚欠明確，自難以擬制
    推測之方式，為其判斷之基礎；而認定犯罪事實之證據係指
    足以認定被告確有犯罪行為之積極證據而言，該項證據自須
    適合於被告犯罪事實之認定，始得採為斷罪之資料，最高法
    院53年臺上字第656號、29年上字第3105號著有判例。且刑
    事訴訟上證明之資料，無論為直接或間接證據，均須達於通
    常一般之人均不致有所懷疑，而得確信其為真實之程度，始
    得據為有罪之認定，若其關於被告是否犯罪之證明未能達此
    程度，而有合理懷疑之存在，致使無從形成有罪之確信，根
    據「罪證有疑，利於被告」之證據法則，即不得遽為不利被
    告之認定，亦有最高法院76年臺上字第4986號判例可參。其
    以情況證據（即間接證據）斷罪時，尤須基於該證據在直接
    關係上所可證明之他項情況事實，本乎推理作用足以確證被
    告有罪，方為合法，不得徒憑主觀上之推想，將一般經驗有
    利被告之其他合理情況逕予排除，此觀諸最高法院32年上字
    第67號判例意旨亦甚彰明。又按刑事訴訟法第161條已於91
    年2月8日修正公布，其第1項規定：檢察官就被告犯罪事實
    ，應負舉證責任，並指出證明之方法。因此，檢察官對於起
    訴之犯罪事實，應負提出證據及說服之實質舉證責任。倘其
    所提出之證據，不足為被告有罪之積極證明，或其指出證明
    之方法，無從說服法院以形成被告有罪之心證，基於無罪推
    定之原則，自應為被告無罪判決之諭知（最高法院92年臺上
    字第128號判例參照）。
三、檢察官指被告甲○○涉犯刑法第214條之使公務員登載不實
    罪嫌及同法第356條之毀損債權罪嫌，無非是以告訴人乙○
    ○於警詢及偵查中之指訴、證人黃后儀、宋淑娥（起訴書誤
    載為宋淑儀）於警詢及偵查中之證述，暨臺灣板橋地方法院
    93年度訴字第1078號民事判決及確定證明書、土地登記申請
    書、土地買賣所有權移轉契約書、建築改良物買賣所有權移
    轉契約書、臺北縣土城市○○段413地號土地登記謄本及同
    縣市同段1105建號建物登記謄本、臺灣板橋地方法院檢察署
    96年度偵字第25617號同案被告黃正忠涉犯偽證罪嫌之起訴
    書、不動產租賃契約書等在卷可稽為其論據。訊據被告甲○
    ○固坦承坐落臺北縣土城市○○段413地號、門牌號碼為臺
    北縣土城市○○路○段50巷16弄11號5樓之房地所有權曾登記
    於其名下，後來已移轉登記予黃忠正之事實，惟始終堅詞否
    認有何使公務員登載不實及毀損債權等犯行，辯稱：前揭房
    地係伊父所有，買賣都是由伊父決定、處理，伊只有出面簽
    名而已，中間處理過程均未參與，後來雖有幫黃忠正以自己
    名義代行出租給黃后儀、宋淑娥，但伊所收取之租金都交給
    伊父，至於伊父與黃忠正間如何計算、交付金錢，伊並不知
    情，而且伊未曾收到民事判決，故關於該判決中所載是伊父
    將以伊名義簽發之面額250萬元之本票交付乙○○一事，也
    是後來因案被通緝後詢問伊父才知道的等語。經查：
  (一)前揭房地之所有權原係登記於被告甲○○名下，嗣以買賣關
    係而移轉登記為黃忠正所有，且該建物有以被告甲○○名義
    出租予黃后儀、宋淑娥，並由其向黃后儀、宋淑娥收取租金
    等情，業據被告甲○○於原審及本院審理時陳明在卷（見原
    審卷第20頁、本院卷第45頁反面），並經證人即承租人黃后
    儀、宋淑娥於偵查中；證人即告訴人乙○○於警詢及偵查中
    證述甚明（見他字第788號卷第66頁、第29頁至第31頁、第
    13頁），並有土地登記申請書、土地買賣所有權移轉契約書
    、建築改良物買賣所有權移轉契約書（見交查字第847號卷
    宗第29至39頁）、臺北縣土城市○○段413地號土地登記謄
    本及同縣市同段1105建號建物登記謄本（見94年交查字第
    847號偵查卷宗第15至18頁）、不動產租賃契約書（見96年
    度他字第788號偵查卷宗第50至61頁）附卷可稽，堪信為真
    實。
  (二)而被告甲○○及其父親袁天送、林麗珠與告訴人乙○○間請
    求清償借款事件，業經臺灣板橋地方法院民事庭於93年9月9
    日以93年度訴字第1078號民事判決在案，被告甲○○應給付
    票據債務190萬元及自93年1月14日起至清償日止，按年息百
    分之6計算之利息，並於93年10月25日確定；嗣經告訴人聲
    請確定訴訟費用額，亦經臺灣板橋地方法院民事庭以94年度
    聲字第338號民事裁定在案，固有上開民事判決書、裁定書
    及確定證明書各1件在卷可按（見交查字第847號卷第3至9頁
    、第14頁）。惟上開民事判決書、裁定書經送至被告甲○○
    之戶籍地址，因未獲會晤本人亦無受領文書之同居人或受僱
    人，經送達人員分別於93年9月20日、94年3月15日寄存在臺
    中市警察局第六分局協和派出所，均因逾2個月無人受領，
    由協和派出所依規定銷毀，有臺灣板橋地方法院送達證書影
    本1件、協和派出所寄存送達文書紀錄影本2件附卷可佐（見
    偵續字第81號卷第37、40、41頁）。上開民事判決書、裁定
    書既係寄存送達，又已因無人受領而銷毀，則被告甲○○辯
    稱因伊未收受該等民事判決及裁定，而不知自己對於告訴人
    負有債務等語，即非無據。
  (三)再者，前揭房地係由被告甲○○之父袁天送出資購買並實際
    管理使用，只是以被告甲○○之名義辦理所有權登記一節，
    除被告甲○○始末一致之供述外，業經證人袁天送於偵查中
    證述甚明（見他字第788號卷第96頁）；又該筆房地之過戶
    事宜，係由袁天送與代書蘇玉香接洽，被告甲○○僅在辦理
    過戶當天到場用印等情，亦據證人即代書蘇玉香於偵查時證
    述屬實（見偵續字第81號卷第49頁），茲將前揭證人所稱與
    被告供述情節相互勾稽，並未見扞格之處。另證人黃忠正於
    偵查中亦證稱：前揭房地之買賣、抵押，伊都是與袁天送接
    洽，沒有跟甲○○接洽過，因為甲○○係袁天送的兒子，所
    以袁天送將房子設定抵押權予甲○○，伊也不以為意等語（
    見偵緝字第1754號卷第37頁），復核與袁天送前開證詞相符
    。是被告甲○○辯稱伊自始未參與前揭房地之買賣、過戶及
    設定抵押權事宜，實際處分該房地之人應係伊父袁天送等語
    ，亦屬非虛。
  (四)又被告甲○○因係前開支票之發票人而對告訴人負有債務一
    節，固已如前述，惟本件支票債務係被告甲○○之父袁天送
    與林麗珠向告訴人接洽借款，由林麗珠擔任借款人、袁天送
    為連帶保證人，並持該發票人為被告甲○○之支票作為擔保
    之情，亦據證人乙○○於偵查中證述綦詳（見偵續一字第74
    號卷第16頁），且告訴人乙○○亦於原審審理時陳稱伊不認
    識被告袁天送等語甚明（見原審卷第39頁），可徵被告甲○
    ○所述：伊支票是因伊父要使用，才去申請，拿到後都是交
    給伊父袁天送使用，伊沒有過問，是經緝獲到庭才知道有此
    筆債務等語（見原審卷第19頁至第20頁、第38頁反面、本院
    卷第45頁反面），非無可採。是本件雖可徵被告甲○○係前
    開支票之發票人，然尚無從證明被告甲○○必然知悉袁天送
    、林麗珠與告訴人間之債權債務關係。故縱告訴人所持有之
    前開支票係以被告甲○○名義簽發，倘無其他積極事證相佐
    ，亦不足憑此即認定被告必定知悉告訴人與袁天送間之民事
    糾紛處理情事。
四、綜上所述，被告甲○○既非前揭房地之實際所有人、管理人
    ，且無證據證明有參與該房地之買賣、過戶、設定抵押權等
    接洽過程，又因未實際收受上開民事判決書、裁定書，而無
    從證明其已知悉上開債務，自難單憑被告甲○○係連帶保證
    人袁天送之子，即逕予推認其主觀上已明知前揭房地將因該
    債務而受強制執行，並故意將該房地虛偽售予黃忠正。足徵
    被告甲○○所辯，尚屬非虛。至告訴人雖聲請勘驗臺灣板橋
    地方法院檢察署於95年8月11日偵查訊問錄音光碟，以證明
    被告甲○○之父袁天送在該次偵查中曾稱伊是以友人黃忠正
    之名辦理貸款，並未表示是賣給黃忠正云云（見本院卷第20
    頁至第21頁），然本件尚無從證明被告甲○○知悉袁天送處
    理前開房地買賣之情形，已如前述，故縱袁天送與黃忠正間
    並無真正買賣關係，亦難憑為被告甲○○必與袁天送間有犯
    意聯絡及行為分擔，是此部分本院認已無勘驗之必要；另告
    訴人聲請傳喚證人宋淑娥、黃后儀，以證明房東為被告甲○
    ○，而收租金之人係林麗珠部分（見本院卷第20頁），惟因
    該二人就此部分業已於偵查中具結證述在卷，且檢察官及被
    告甲○○對渠等之證詞亦均表示同意作為證據（見本院卷第
    46頁），是本院亦認無再予傳喚之必要，均併此敘明。本件
    檢察官所提出之證據，尚不能使本院形成被告有罪之確信。
    此外，復查無其他積極證據足資證明被告甲○○有何被訴使
    公務登載不實及毀損債權犯行。揆諸首揭說明，自屬不能證
    明被告甲○○犯罪。原審以不能證明被告甲○○犯罪，而為
    被告甲○○無罪之判決，並無違誤。檢察官以被告甲○○於
    發票時已成年，又係上開民事判決之當事人之一，難謂不知
    其父使用票據欠款，應自負舉證責任，且前揭房地辦理過戶
    時，被告甲○○知情並在場，又違反常情地登記為抵押權人
    ，再於95年後，以所有權人名義與房客簽訂租賃契約書，並
    收取租金，顯係該房地之所有權人，其與袁天送間有犯意聯
    絡、行為分擔甚明等等為由，指摘原判決不當。然按認定犯
    罪事實應依證據，為刑事訴訟法所明定，故被告否認犯罪事
    實所持之辯解，縱屬不能成立，仍非有積極證據足以證明其
    犯罪行為，不能遽為有罪之認定（最高法院30年上字第1831
    號判例參照）。本件無從證明被告甲○○知悉其父簽發票據
    情形，已如前述，揆諸前開說明，被告甲○○並無自證其罪
    之責任，檢察官所指被告甲○○就此應自負舉證責任云云，
    要無可採。又前揭房地雖登記為被告甲○○所有，惟該房地
    買賣、過戶及設定抵押權等事宜，實際上均是由被告甲○○
    之父袁天送接洽處理，被告甲○○僅於過戶、設定時到場，
    亦如前述，尚難僅因被告甲○○到場辦理過戶、設定抵押權
    即可知悉該房地係虛偽買賣或將受強制執行，而為被告甲○
    ○為不利之認定。是檢察官上訴意旨所指各節，均無理由，
    應予駁回。
據上論斷，應依刑事訴訟法第368條，判決如主文。
本案經檢察官何明楨到庭執行職務。
中    華    民    國    98    年    11    月    11    日
                  刑事第二十二庭審判長法  官  郭雅美
                                      法  官  洪于智
                                      法  官  李麗珠
以上正本證明與原本無異。
不得上訴。
                                      書記官  陳禹任
中    華    民    國    98    年    11    月    13    日


司法院資訊處製作；財團法人民間司法改革基金會備份。
